---
title: "Nuevos límites de velocidad en España"
author: "Darckula"
date: "`r Sys.Date()`"
output:
  github_document:
    html_preview: TRUE
    keep_html: FALSE 
editor_options: 
  chunk_output_type: console
---

```{r setup, include=FALSE}
knitr::opts_chunk$set(echo = FALSE, message=F, warning=F, fig.path = "../charts/")
library(tidyverse)
library(extrafont)
theme_default <- theme_set(theme_light())
theme_update(
    text         = element_text(family = "Ubuntu")
  , plot.title   = element_text(size = 20)
  , axis.text    = element_text(size = 12)
  , legend.text  = element_text(size = 12)
  , legend.position = "bottom", legend.title = element_blank()
  , strip.background = element_rect(fill = "#FF00FF")
  , strip.text = element_text(size = 12, color = "black", face = "bold"))

```

# Intro

El 11 Mayo 2021 ha entrado en vigor la nueva normativa de circulación que limita la velocidad máxima de los vehiculos en ciudad. El límite actual de 50 km/h se verá rebajado a 30km/h en el 80% de la calles de nuestro pais. 

Los nuevos limites serán: 

* 50 km/h (sin cambios) para las calles de dos o más carriles para cada sentido de la circulación
* 30 km/h para las calles con un único carril de circulación para cada sentido
* 20 km/h si entre los vehiculos y los peatones no hay diferencia de altura, es decir, no hay una acera.

# Razones

Las razones que esgrime la DGT para llevar a cabo estas restricciones son:

1. Reducir la mortalidad
1. Aumentar la calidad del aire
1. Reducir el ruido ambiental

Sin embargo, esto ya era posible hasta ahora dado que los ayuntamientos ya tenían autoridad para limitar la velocidad en determinadas calles, por razones de seguridad o incluso ambientales.

## Razón 1: Reducir la mortalidad

```{r, fig.width=8}
tit_via = c("municipal" = 4)
input_files <- paste0("../data_sources/TABLA_ACCIDENTES_", 16:19, ".csv")
input_files <- set_names(input_files, 2016:2019)
raw_data <- map_dfr(input_files, read_csv, .id = "year")

raw_data_1 <- 
  raw_data %>% 
  select(year, COD_PROVINCIA, COD_MUNICIPIO, TITULARIDAD_VIA, TIPO_VIA, TOTAL_MU30DF,
         TOT_PEAT_MU30DF, TOTAL_MU24H, TOT_PEAT_MU24H)

fallecidos <- 
  raw_data_1 %>%
  group_by(year) %>% 
  summarize(across(ends_with(c("MU24H", "MU30DF")), sum))

fallecidos %>% 
  rename(TOTAL_FALLECIDOS = TOTAL_MU24H, PEATONES_FALLECIDOS = TOT_PEAT_MU24H) %>% 
  pivot_longer(cols = c("TOTAL_FALLECIDOS", "PEATONES_FALLECIDOS")) %>%
  group_by(name) %>% 
  mutate(change_ratio = round(100*(value - lag(value, 1))/value,2)) %>% 
  ggplot() +
  geom_line(aes(x = year, y = value, group = name)) +
  geom_point(aes(x = year, y = value)) +
  geom_text(aes(x = year, y = value, label = str_c(change_ratio, "%"))
            , nudge_y = 0, nudge_x = -0.4) +
  facet_wrap(facets = vars(name), scales = "free_y", strip.position = "top") +
  xlab(NULL) + ylab(NULL) +
  labs(
    title = "Serie historica de fallecimientos por accidente de tráfico"
    , subtitle = "Datos de la DGT (cómputo 24 horas)"
    , caption = "\nYouTube: Darckula - en busca de la verdad\nTwitter: @darckula" 
  )
```

En 2019, 1.496 personas perdieron la vida por un accidente de tráfico en España. Esta cifra es la más baja desde 2016 y supone un descenso del 6.2% desde 2017 (hemos de aclarar que no tenemos datos anteriores y tampoco la DGT ha publicado los datos 2020). Además, el número de peatones atropellados mortalmente también sufrió un descenso en 2019 del 5.21%. Estos datos marcan, por tanto, una tendencia positiva en la lucha contra la mortalidad en carretera.

```{r, fig.width=8}

fallecidos_ciudad <- 
  raw_data_1 %>%
  filter(TITULARIDAD_VIA == tit_via["municipal"]) %>% 
  group_by(year, TITULARIDAD_VIA) %>% 
  summarize(across(ends_with(c("MU24H", "MU30DF")), sum))


fallecidos_ciudad %>% 
  rename(TOTAL_FALLECIDOS = TOTAL_MU24H, PEATONES_FALLECIDOS = TOT_PEAT_MU24H) %>% 
  pivot_longer(cols = c("TOTAL_FALLECIDOS", "PEATONES_FALLECIDOS")) %>%
  group_by(name) %>% 
  mutate(change_ratio = round(100*(value - lag(value, 1))/value,2)) %>% ggplot() +
  geom_line(aes(x = year, y = value, group = name)) +
  geom_point(aes(x = year, y = value)) +
  geom_text(aes(x = year, y = value, label = str_c(change_ratio, "%"))
            , nudge_y = 0, nudge_x = -0.4) +
  facet_wrap(facets = vars(name), scales = "free_y", strip.position = "top") +
  xlab(NULL) + ylab(NULL) +
  labs(
    title = "Serie historica de fallecimientos EN CIUDAD por accidente\nde tráfico"
    , subtitle = "Datos de la DGT (cómputo 24 horas)"
    , caption = "\nYouTube: Darckula - en busca de la verdad\nTwitter: @darckula" 
  )
```

En cambio, el número de peatones que perdieron la vida por un atropello en ciudad ascendio un 6% (10 personas) en 2019, llegando hasta los 162 fallecidos. Este incremento es usado por el gobierno para justificar la reducción de los limites de velocidad en ciudad. Pero, ¿qué hay de cierto en ello?

```{r, fig.width=8}

raw_data_1 %>%
  group_by(year, CIUDAD = case_when(
      TITULARIDAD_VIA == tit_via["municipal"] ~ "Ciudad"
    , TRUE ~ "Fuera Ciudad")) %>%
  summarize(across(ends_with(c("MU30DF", "MU24H")), sum)) %>% 
  group_by(year) %>% 
  mutate(pct = round(100 * TOT_PEAT_MU24H / sum(TOT_PEAT_MU24H))) %>%  
  ggplot(aes(x = year, y = TOT_PEAT_MU24H, fill = CIUDAD)) +
  geom_col() +
  geom_text(aes(label = paste0(pct, "%")), position = position_stack(vjust = 0.5)) +
  scale_fill_brewer(palette = 3, type = "seq", direction = 1) +
    xlab(NULL) + ylab(NULL) +
  labs(
    title = "Distribución historica de peatones fallecidos por localización"
    , subtitle = "Datos de la DGT (cómputo 24 horas)"
    , caption = "\nYouTube: Darckula - en busca de la verdad\nTwitter: @darckula" 
  )
  

```

Si los limites de velocidad se establecen para salvar vidas en ciudad, quedarán excluídos de la protección de esta ley los peatones atropellados fuera de la ciudad. Como vemos en el gráfico, los atropellos mortales se distribuyen casi a partes iguales entre ciudad y fuera de ciudad, con una ligera tendencia hacia la ciudad. Por tanto, el primer problema que yo le encuentro a esta ley es que deja sin abordar casi el otro 50% del problema: los atropellados, fuera de ciudad.

Centrándonos en los atropellos en vias urbanas, la DGT justifica la reducción de la velocidad en base a la probabilidad de sufrir una lesión grave o mortal:

* A 50 km/h, un 50% de probabilidad.
* A 30 km/h, un 10% de probabilidad.

Sin embargo, esto además de ser pura teoría, pone el foco en evitar las lesiones **una vez se ha producido el atropello, en vez de tratar de evitarlo**. Si el atropello se produce a menor a velocidad, hay una menor probabilidad de perecer. Pero esto es un argumento peligroso porque, como he dicho, no trata de evitarlo, y además presupone que los 162 peatones que perdieron la vida en 2019, fueron atropellados por un vehículo a 50 km/h (por eso bajándolo a 30 km/h se salvarían vidas).

Pero, no hay evidencia sustentada en los datos existentes que permitan sostener que bajar los limites a 30km/h producirá automaticamente un descenso de la mortalidad en las ciudades, puesto que no sabemos a qué velocidad se produjeron (quizá muchos de ellos ya se produjen a 30 km/h, quizá la mitad or quizá ninguno). Por tanto, se trata de una mera suposición de la DGT que no se puede convertir en un hecho, sólo una idea, un sueño o una ocurrencia.

Además, el objetivo lógico a conseguir no sería bajar la mortalidad a costa de bajar la velocidad. **El objectivo inteligente sería ser capaz de movernos más rápido por las ciudades disminuyendo al mismo tiempo la mortalidad.**. Eso es el progreso, el avanze como sociedad. Lo contrario es dar pasos hacia atrás y deshacer el camino andado.  

```{r}
# Estos datos los he copiado y pegado de los datos de la DGT
# ToDo, cambiar esto para extrarlos de las tablas (evitar la intervención manual)
fallecimientos_peaton <- tribble(
  ~año, ~zona, ~infraccion, ~no_infraccion, ~desconocido,
  2019, "vias interurbanas", 92, 18, 24,
  2019, "travesia", 8, 4, 7,
  2019, "vias urbanas", 75, 92, 61
)

fallecimientos_peaton <- 
  fallecimientos_peaton %>% 
    pivot_longer(
        cols = c(infraccion, no_infraccion, desconocido)
      , names_to = "tipo"
      , values_to = "fallecidos")

text_to_show <- 
  fallecimientos_peaton %>%
    filter(tipo != "desconocido") %>%
    group_by(tipo) %>%
    summarize(fallecidos = sum(fallecidos)) %>% 
    mutate(pct = round(100 * fallecidos/sum(fallecidos)))

fallecimientos_peaton %>%
  filter(tipo != "desconocido") %>% 
  ggplot() +
  geom_col(aes(tipo, fallecidos, fill = zona), position = "stack") +
  scale_fill_brewer(palette = 3, type = "seq", direction = 1) +
  xlab(NULL) +
  ylab(NULL) +
  labs(
    title = "Atropellos mortales a peatones",
    subtitle = "Datos de la DGT 2019 (cómputo de 30 días)",
    caption = "\nYouTube: Darckula - en busca de la verdad\nTwitter: @darckula" ) +
  theme(legend.position = "bottom", legend.title = element_blank()) +
  geom_text(  data = text_to_show 
            , aes(x = tipo, y = fallecidos, label = paste0(fallecidos, " (", pct, "%)"))
            , position = position_dodge(width = 1)
            , vjust = "bottom"
            , colour = "black"
            , family = "Ubuntu"
            , size = 5)

```

Y como conseguimos eso? Pues siendo mucho más inteligentes y estudiando la causa raíz de las colisiones, para abordarlas, minimizarlas o erradicarlas. Por ejemplo, vemos en el gráfico que el 61% de los atropellos mortales tuvieron como causa raíz la infracción de peatón. No se puede eludir la responsablidad de peatón en este asunto, puesto que tiene un papel fundamental. Consecuentemente, llevar a cabo un estudio que ayude a determinar qué llevo a casi el 50% de los transeúntes a cometer una infracción que les costó la vida, me parece más adecuado. El problema es que este estudio dará como conclusiones, muy previsiblemente, que hay que invertir dinero que mejorar ciertos pasos de cebra, iluminar algunos cruces, instalar bolardos o barandillas, aumentar la senalización de algunos puntos o incluso llevar a cabo programas de educación vial. **Y digo "el problema" porque este resultado indicará que hay gastar (invertir) en vez proporcionar oportunidades de recaudar a la administración mediante la instalación de radares que cacen a los conductores distraidos.**

```{r, fig.height=10}
master_provincias <- read_csv(file = "../data_sources/master_provincias.csv")

raw_data_1 %>% 
  filter(TITULARIDAD_VIA == tit_via["municipal"], year == 2019) %>% 
  group_by(COD_PROVINCIA) %>% 
  summarize(across(ends_with(c("MU30DF", "MU24H")), sum)) %>% 
  left_join(master_provincias) %>% 
  ggplot(aes(reorder(PROVINCIA, TOT_PEAT_MU24H), TOT_PEAT_MU24H)) +
  geom_col(fill = "#FF00FF") +
  coord_flip() +
  xlab(NULL) + ylab(NULL) +
  labs(
    title = "Atropellos mortales por provincia"
    , subtitle = "Datos de la DGT 2019 (cómputo de 24 horas)"
    , caption = "\nYouTube: Darckula - en busca de la verdad\nTwitter: @darckula" )
```

Otro aspecto que no se puede obviar, *es que **la mortalidad en atropellos no es igual en toda España**. Como se puede ver en el gráfico de arriba, Barcelena y Madrid prácticamente doblan la cifras de la tercera Provincia, Valencia. Ocho provincias reportan cero atropellos mortales, por lo que no hay ningún problema allí y reducir la velocidad no está justificado. Dieciseis reportan uno, y todas excepto siete reportan cinco o menos. Estos datos piden a gritos que se tomen medidas de forma selectiva allí donde hay problemas, lo que contrasta con las medias que a adoptado el Gobierno en toda España.

## Razón 2: Aumentar la calidad de aire

Como hemos dicho anteriormente, el 80% de las calles de país reducirán su velocidad a 30% km/h. Como consecuencia, **los vehículos estarán más tiempo en tránsito (un 40% más) y los motores más tiempo en marcha emitiendo sustancias contaminantes**. Por tanto, aunque se contamine menos se contamina durante más tiempo. De hecho, los expertos en automóviles no tienen claro de si se contaminará menos con esta medida.

Por el contrario, sí que hay consenso en que para eliminar (no reducir) las emisiones **hay que apostar por motores no contaminantes**, como los motores eléctricos. Esto implica subvencionar la compra de estos vehículos, bajar impuestos, facilitar el uso de bicicletas y patines electrícos y regular para dar seguridad jurídia a la compra y uso de estos vehículos.

## Razón 3: Reducir el ruido ambiental

Similarmente, el ruido ambiental está más relacionado con la aleceración del vehículo (y el aumento de sus revoluciones) que con la diferencia de velocidad entre 30 y 50 km/h. Las marchas, el tipo de vehículo, su tamaño, el tipo de motor, etc. juegan un papel fundamental. Y no digamos la impaciencia de los conductores al permanecer más tiempo atascados y empezar a tocar el claxón, que si bien yo no lo justifo, lo reconozco como un hecho.

## Razón 4: Oportunidades recaudatorias

Como ya he dicho durante el desarrollo de los argumentos, limitar la velocidad da una potente oportunidad a la administración de aumentar su recaudación multando a los conductores más despistados. Sólo hay que invertir en instalar radares de velocidad y esperar a que hagan su trabajo. 

# Conclusiones

Mi opinión sobre esta reducción de velocidad se resume en:

* No garantiza la reducción de la mortalidad en ciudad ni tampoco erradica los puntos calientes
* Deja sin protección al 50% de los atropellados (fuera de ciudad)
* No parece que vayan a disminuir los niveles de contaminación acústica ni medio ambiental
* Hace que nos desplacemos más lentos 
* Y brindará oportunidades recaudatorias a las administraciones pudiendo regar nuestras calles de radares.

En definitiva, **es una ley que aplica la brocha gorda para un problema que requiere precisión de cirujano.**

